【裁判字號】    91,訴,3682
【裁判日期】    920217
【裁判案由】    居留事件
【裁判全文】
臺北高等行政法院判決                            九十一年度訴字第三六八二號
    原      告  甲○○
    被      告  內政部警政署入出境管理局
    代  表  人  曾文昌（局長）
右當事人間因居留事件，原告不服內政部中華民國九十一年八月十四日台內訴字第○
九一○○○六○○七號訴願決定，提起行政訴訟，本院判決如左：
    主  文
原告之訴駁回。
訴訟費用由原告負擔。
    事實概要：
一、原告於民國九十年五月二十二日收養大陸地區養女郭融融（八十六年十二月二十
    六日生），並改名為鄭融融，九十年十月十五日代鄭融融向被告申請來台定居，
    被告依大陸地區人民在臺灣地區定居數額表第七類（每月核配數額為兩人）之規
    定，以九十年十月二十二日境居芳字第一○八一一五號書函通知原告：「．．．
    經核鄭童申請案，按八十九年七月起每月二名數額計，依序約編列於民國一○○
    年九月份配額，屆時或於等待配額期間逾齡（十二歲），依規定不予許可。惟如
    民國一○○年九月或屆齡以前，數額增加或排序在前之申請人，經依規定註銷時
    ，則可依序由後者循序遞補。」原告不服，提起訴願，訴願決定機關以被告前揭
    書函，僅係通知原告申請案之處理情形，並未對原告作成准駁之行政處分，依訴
    願法第七十七條第八款而為不予受理之處分，原告仍不服，遂向本院提起行政訴
    訟。
二、兩造聲明：
  (一)原告聲明：
    1.訴願決定及原處分均撤銷，（原告之女鄭融融）免受配額之限制，即可辦理來
      台定居。
    2.訴訟費用由被告負擔。
  (二)被告聲明：
    駁回原告之訴。
三、原告主張之理由：
  (一)查被告於九十一年八月十六日境彤居字第○九一○○六一六一○號書函覆以原告
    之陳情書內容，「說明二、鄭童處境，本局感同身受，．．．，在訴願案未作決
    定前，未便另為處分。．．．」，顯然被告亦認為九十年十月二十二日（九十）
    境居芳字第一○八一一五號書函是一行政處分。
  (二)依據臺灣地區與大陸地區人民關係條例授權訂定之大陸地區人民在臺灣地區定居
    數額表類別七，該核定乃適用於孫子女或曾孫子女，其他養子女並未明確規範。
    本案是個案，不能以上開條文一體適用。
  (三)根據憲法、民法、兒童福利法等相關法律如下：兒童福利法第三條，父母、養父
    母、或監護人民，對其兒童應負保護保育之責任。各級政府協助維護兒童身心健
    康及促進正常發展；兒童福利法第四條，各級政府．．．處理兒童相關事務，應
    以兒童之最佳利益為優先考慮，有關兒童之保護與救助應優先辦理；兒童福利法
    第五條，兒童之權益受到不法侵害時，政府應予適當之協助與保護；憲法第十五
    條，人民之生存權．．．應予保障；憲法二十一條，人民有受國民教育之權利與
    義務；民法第一○八四條，父母對於未成年子女有保護及教養之權利義務。
  (四)鄭融融是一名孤兒，在大陸已無父母，其處境堪憐，在這段時間最需保護及教養
    ，無法受正常的保護和國民教育，有背常情，如以排隊到一○○年，該幼童早已
    逾十二歲年齡，舉目無親，無法自立，業已違反憲法、民法、兒童福利法等相關
    法律，不合人道立場，律法亦不能罔顧人道。鄭融融現齡五歲，為年齡十二歲以
    下之稚齡幼童，原為棄嬰，在大陸無父母或其他親屬，既經臺灣地區人民收養，
    為原告之擬制直系血親，原告收養鄭融融與大陸地區人民在臺灣地區定居數額表
    類別五，臺灣地區人民之直系血親，年齡在十二歲以下，其在大陸地區之父母雙
    亡，處境相似，應有上該條文之適用，故依據憲法及民法、兒童福利法對兒童及
    未成年子女親權及國民教育之保護原則，以及大陸地區人民在臺灣地區定居數額
    表類別五之適用，應准來台定居。
四、被告主張之理由：
    依特別法位階之臺灣地區與大陸地區人民關係條例第十六條第二項第一款及第三
    項（每年申請在臺灣地區定居之數額，得予限制）授權訂定之大陸地區人民在臺
    灣地區定居數額表第七類規定，類別六以外臺灣地區人民之其他養子女，年齡在
    十二歲以下者（以一人為限），每月核配數額為二人。查被告九十年十月二十二
    日（九十）境居芳字第一○八一一五號書函只是通知辦理狀況，並非准駁之行政
    處分，原告既依法提起訴願，被告當尊重訴願決定機關之決定，未便另為處分，
    並非認定該通知是一行政處分，訴願決定機關並依訴願法第七十七條第八款規定
    ，以該函非行政處分而為不受理之決定，鄭融融處境堪憐，惟法既明定數額之限
    制（類別七已明列養子女之定居數額），被告只能依法辦理。
    理  由
一、按人民因中央或地方機關對其依法申請之案件，予以駁回，認為其權利或法律上
    利益受違法損害者，經依訴願程序後，得向高等行政法院提起請求該機關應為行
    政處分或應為特定內容之行政處分之訴訟，行政訴訟法第五條第二項定有明文。
    因此，得依該條提起課以義務訴訟者，以依法申請之案件及要求作成之行政行為
    ，以請求該機關應為行政處分或應為特定內容之行政處分為限。所謂行政處分，
    依訴願法第三條第一項及行政程序法第九十二條第一項規定，係指中央或地方機
    關，就公法上具體事件所為之決定或其他公權力措施，而對外直接發生法律效果
    之單方行政行為而言。
二、本件原告係代養女鄭融融提出收養裁定書及財團法人海峽交流基金會認證書向被
    告申請鄭融融來台定居，惟訴願決定以被告九十年十月二十二日境居芳字第一○
    八一一五號書函，核屬通知原告申請案之處理情形，並未對原告作成准駁之行政
    處分，乃依訴願法第七十七條第八款而為不予受理之處分。原告主張被告九十一
    年八月十六日境彤居字第○九一○○六一六一○號書函覆以原告之陳情書內容，
    亦認九十年十月二十二日（九十）境居芳字第一○八一一五號書函是一行政處分
    ，且鄭融融為原告之擬制直系血親，原告收養鄭融融與大陸地區人民在臺灣地區
    定居數額表類別五，臺灣地區人民之直系血親，年齡在十二歲以下，其在大陸地
    區之父母雙亡，處境相似，應有上該條文之適用，應准來台定居等等。
三、按行政處分與觀念通知之區分，固應以其是否發生法律效果之有無作為判斷，但
    行政公文書對外是否有發生法律效果之意思表示，不應拘泥於其所使用之文字，
    而應探求行政機關之真意以為斷，如就當事人之申請所為答覆實質已發生否准之
    法律效果，即屬行政處分，而非觀念通知。查被告九十年十月二十二日（九十）
    境居芳字第一○八一一五號書函，其內容略以，「．．．經核鄭童申請案，按八
    十九年七月起每月二名數額計，依序約編列於民國一○○年九月份配額，屆時或
    於等待配額期間逾齡（十二歲），依規定不予許可。惟如民國一○○年九月或屆
    齡以前，數額增加或排序在前之申請人，經依規定註銷時，則可依序由後者循序
    遞補。」依該函內容觀之，被告雖說明於一○○年九月或屆齡以前，若有數額增
    加或排序在前之申請人，經依規定註銷時，則可依序由後者循序遞補，然其亦予
    載明業已依序編列於一００年九月份配額等語，則就原告代鄭融融申請現在即應
    來台定居部分，實質已為否准之意思表示駁回之處分，亦即該函就原告代鄭融融
    之申請僅同意於於一○○年九月或屆齡以前，數額增加或排序在前之申請人，經
    依規定註銷時，則可依序由後者循序遞補，但並不准許鄭融融目前即能來台定居
    ，因此該函否准原告代鄭融融申請現在來台定居部分，應為行政處分，訴願決定
    認前揭書函並未對原告作成准駁之行政處分，依訴願法第七十七條第八款而為不
    予受理之處分，於法尚有未合。
四、再查，關於原告代鄭融融申請來台定居，依臺灣地區與大陸地區人民關係條例第
    十六條第二項第一款及第三項授權訂定之大陸地區人民在臺灣地區定居數額表第
    七類規定，類別六以外臺灣地區人民其他養子女，年齡在十二歲以下者（以一人
    為限），每月核配數額為二人。因此臺灣地區與大陸地區人民關係條例第十六條
    第二項第一款及第三項授權訂定之大陸地區人民在臺灣地區定居數額表第七類既
    已就類別六以外臺灣地區人民其他養子女作明文規定，自不能以大陸地區人民在
    臺灣地區定居數額表類別七，乃適用於孫子女或曾孫子女，其他養子女並未明確
    規範，而謂本件之聲請並無該規定之適用。又大陸地區人民在臺灣地區定居數額
    表第七類規定，類別六以外臺灣地區人民其他養子女，年齡在十二歲以下者（以
    一人為限），每月核配數額為二人，係主管機關依臺灣地區與大陸地區人民關係
    條例第十六條第二項第一款及第三項之法律明確授權而訂定，是其對人民申請來
    台定居權利之限制，並未違反法律保留之原則，亦不能以此指該限制有違憲法、
    民法、兒童福利法有關對兒童及未成年子女親權及國民教育之保護原則。再查於
    一○○年九月或鄭融融屆齡以前，核配數額增加或排序在前之申請人，經依規定
    註銷時，可依序由後者循序遞補，均係法規有所變更，或因情事變更而依相關規
    定辦理，被告就該數額並無再行增減之行政裁量權。因此被告就原告代鄭融融申
    請現在來台定居，依臺灣地區與大陸地區人民關係條例第十六條第二項第一款及
    第三項授權訂定之大陸地區人民在臺灣地區定居數額表第七類規定，否准其申請
    ，並說明於一○○年九月或屆齡以前，數額增加或排序在前之申請人，經依規定
    註銷時，則可依序由後者循序遞補，於法並無不合，訴願決定雖認原處分為觀念
    通知而為不受理之決定，其理由尚有未洽，但因本件被告就其處分之作成，並無
    裁量權，本院自得依法逕就原處分為實體上之判斷，而不另將訴願決定撤銷。從
    而原告主張前詞，聲請撤銷訴願決定及原處分，並請求原告之女鄭融融免受配額
    之限制，即可辦理來台定居，依其所述之事實，在法律上顯無理由，爰不經言詞
    辯論，逕以判決駁回。
據上論結，本件原告之訴為無理由，爰依行政訴訟法第一百零七條第二項、第九十八
條第三項前段，判決如主文。
中      華      民      國    九十二    年      二      月     十七     日
                        臺 北 高 等 行 政 法 院   第 三 庭
                                           審 判 長 法  官  姜素娥
                                                    法  官  林文舟
                                                    法  官  陳國成
右為正本係照原本作成。
如不服本判決，應於送達後二十日內，向本院提出上訴狀並表明上訴理由，如於本判
決宣示後送達前提起上訴者，應於判決送達後二十日內補提上訴理由書（須按他造人
數附繕本）。
中      華      民      國    九十二    年      二      月     十九     日
                                                    書記官  王英傑


司法院資訊處製作；財團法人民間司法改革基金會備份。
